臺灣高等法院高雄分院刑事判決　　　　　九十年度上訴字第一八五七號
　　上　訴　人　臺灣屏東地方法院檢察署檢察官
　　被　　　告　乙○○
　　指定辯護人　本院公設辯護人　李佩娟
右上訴人因被告偽造有價證券案件，不服臺灣屏東地方法院八十九年度訴字第六六八
號中華民國九十年十月二十三日第一審判決（起訴案號：臺灣屏東地方法院檢察署八
十九年度偵字第五九六號），提起上訴，本院判決如左：
      主      文
上訴駁回。
      理      由
一、公訴意旨略以：被告乙○○於民國八十七年間參加由告訴人甲○○擔任會首之民
    間互助會，自八十七年七月二十五日起至八十九年十一月二十五日止，每會為新
    台幣（下同）二萬元，會員包括簡富美、張朝陽、余水榮等人，採內標方式。嗣
    因被告乙○○積欠簡富美之表弟王忠雄三十六萬七千元，因此告訴人甲○○、簡
    富美、被告乙○○三人商量後決議由被告乙○○承受簡富美之會員資格，並於八
    十八年三月二十五日以四千三百元之標金標下會款以供償還前述欠款，並約定會
    款在扣除被告蕭某先前四個已得標會款共計八萬元後，餘額仍由簡富美全數領回
    。而被告乙○○竟基於意圖供行使之用，於前述會款得標後，在屏東縣餐飲職業
    工會（屏東市○○路二一七號），以簡富美存放在工會之印章，同時以簡富美之
    名義偽造有價證券本票二十二張（如附表所示）並持以行使交與告訴人甲○○收
    執。嗣因告訴人甲○○無法收取會款，始發覺上情。因認被告乙○○涉犯刑法偽
    造有價證券罪嫌云云。
二、訊據被告乙○○，堅詞否認有前揭公訴意旨指訴之犯罪事實，並以：因伊有欠簡
    富美的錢，簡富美又欠其表弟王忠雄，王忠雄向簡富美要錢，乃簡富美又向伊追
    討，當時伊與簡富美及告訴人甲○○三人曾協議，由簡富美開票，以後會錢則向
    伊收取，伊沒有盜用簡富美的印章，該本票上的字是伊寫的，但是由簡富美在本
    票上蓋章的等語置辯。
三、按犯罪事實應依證據認定之，無證據不得推定其犯罪事實，刑事訴訟法第一百五
    十四條，定有明文。不能證明被告犯罪或其行為不罰者，應諭知無罪之判決，同
    法第三百零一條第一項，復已明定。次按，告訴人之告訴，係以使被告受刑事訴
    追為目的，是其陳述是否與事實相符，仍應調查其他證據以資審認；認定不利於
    被告之事實，須依積極證據，苟積極證據不足為不利被告之認定時，即應為有利
    於被告之認定，更不必有何有利之證據，最高法院五十二年臺上字第一三００號
    、三十年上字第八一六號，著有判例。又刑事訴訟法上所謂認定犯罪事實之證據
    ，係指足以認定被告確有犯罪行為之積極證據而言，如未能發現相當證據或證據
    不足以證明，自不能以推測或擬制之方法，以為裁判基礎，此觀最高法院二十九
    年上字第三一○五號、四十年台上字第八六號判例意旨自明。
四、公訴意旨認被告乙○○涉犯前揭偽造有價證券罪嫌，無非以告訴人甲○○之指訴
    、證人簡富美、王忠雄之證詞，而衡情一般人若已脫離互助會，應該不可能同意
    簽發本票，讓自己處於有被執票人隨時持以向法院聲請本票裁定，據以強制執行
    之風險，以及卷附之二十二張本票影本為其論據。
五、惟查：
  (一)告訴人即本件合會會首甲○○原以案發之原因係：「：：被告因表示係案外人簡
    富美（同會之互助會員）委託其前來標會，告發（訴）人不疑，遂同意被告要求
    ，經開標結果由被告標得。嗣由被告持案外人簡富美署名：：本票廿二紙交與告
    發（訴）人作為繳付每期會款之憑據：：」（詳偵卷第二頁告訴狀）云云。然查
    告訴人甲○○乃具有相當社會經驗，尚能經營互助會，處理與數十人間之財務往
    來之人，蓋以決定標金，甚至交付互助會款等如此重要之事項，豈能僅憑被告自
    稱為受託人即任憑為之，況被告乙○○於上開期日前即已因其坦任餐飲工會職務
    上之事爆發弊案，財務上出現狀況，而同為該工會幹部之告訴人甲○○於本院訊
    問時，亦自承：被告乙○○就其自己跟會之部分，亦已於右揭時日其自稱受簡富
    美委託前來標會數月前，該工會出事時，即已停止繳付會款（詳原審法院卷九十
    年九月十四日訊問筆錄）等語，則會首竟能僅憑一先前已經欠繳會款之會員片面
    之詞而全未查證，即任其代標其他會員之會，原已嚴重背於事理，矧告訴人甲○
    ○縱能不疑，對於此等極易立刻向委託人求證而揭穿之事，被告乙○○果有詐偽
    之心，又何敢以此粗糙之手段造次為之，是告訴意旨以被告乙○○冒稱受託於簡
    富美進而標會云云，初已可議。嗣證人簡富美於偵查中證稱：「在第九會左右，
    乙○○告訴我，他要付票款，叫我的會讓他標，我回說只要會首答應就沒關係，
    我去找會首甲○○，並向會首說我原先繳的會款要由會首負責還給我，甲○○有
    答應之後，甲○○分二次給我會款，第一次付七萬，第二次三萬：：我是讓給乙
    ○○的，不是委託乙○○標」、「是的，第九會我讓給乙○○，我有告訴會首甲
    ○○他也同意，後來我拿回本金十萬元，會首還欠我四萬六千元」（詳偵卷第六
    十一頁、第六十四頁）等語，詎經證人簡富美前開證述後，告訴人甲○○旋於偵
    查中改稱：「簡富美有跟我說要讓給他，標會時簡富美說錢是要還她的，叫我不
    要把錢交給蕭：：」、「會錢收到後簡富美叫他弟弟跟我拿三十七萬：：剩下的
    我給簡富美七萬及三萬，蕭從那開始就沒繳會款，所以還差十萬多元：：」（詳
    偵卷第七十頁以下），足見告訴人甲○○與被告乙○○、證人簡富美三人間，確
    曾因證人簡富美與被告乙○○間債務清償問題，將證人簡富美就該會所應負之義
    務，由被告乙○○承受之方式，達成協議乙節，應堪認定。
  (二)證人簡富美於偵審程序中，固表示伊與被告乙○○間雖有會員資格頂讓情事，然
    伊並未簽發，或將印章交被告乙○○製作本票云云，惟查，合會乃重視當事人人
    格及信用之民事法律行為，其各參加人之身分、信用，不僅為其他參加人決定是
    否加入之重要因素，其會員之組成，於合會關係成立時，猶已特定，非如公司股
    東權可自由隨同股票之轉讓而移轉，凡此對於會首而言，尤其重要。申言之，若
    非以相當之擔保，苟會員於標得會錢後，即可將死會讓由欠缺履行能力之人承受
    而全身而退，其結果對於會首及其他會員，均極為不利。是姑不論本件互助會成
    立之初，既以證人簡富美為會員，爾後縱因其個人與他人有何權利義務之約定，
    一般而言，在形式上其關於該合會所生之權利或義務，仍應以原會員之名義行使
    ，否則即無法向其他會員交代，此為為會首之告訴人甲○○及證人簡富美所應知
    者，則被告乙○○所辯其製作該本票係經證人簡富美授權並交付印章所為，尚與
    事理相符。衡情，上開證人簡富美之會係於第九會時即已標走，所餘尚有死會十
    餘期待繳，今告訴人甲○○既已自承於事前即與證人簡富美就該讓與之事達成協
    議，而其事前尤已知悉被告乙○○財務狀況惡化，苟其未取得原會員簡富美可為
    清償之擔保，蓋以身為會首之人，豈有坐視會員於合會進行尚未過半，即任憑會
    員將會款標走後，獨留一財務狀況明顯不佳之人頂替之理，是足見被告乙○○所
    辯，其與告訴人甲○○、證人簡富美於事前即已達成協議，由簡富美開票，並由
    伊付死會會錢乙節，堪信為真。證人簡富美固表示其未簽發，或授權簽發前開票
    據，惟其證言不僅與常理不符，該事項復與之有重大利害關係，是其證言，難以
    盡信，且證人簡富美於八十九年三月六日偵查中經訊以有無同意被告蓋章時，竟
    答稱「現在我也不知如何說」及「我不會回答」等語，因此其是否未同意被告以
    其名義簽發本票，即有疑問。
  (三)告訴人甲○○於本院調查中，經本院訊以：「當時乙○○若拿他本人名義的本票
    給你，你會收否﹖」，答稱：「不會，因為我還要對其他會員交代，因為他已經
    標過，為何還要再標，且被告他當時之經濟已經發生問題。」云云（見本院九十
    年十二月二十五日訊問筆錄），足見本件告訴人甲○○雖已答應將該互助會簡富
    美會員資格轉讓予乙○○，並由乙○○標走該互助會，以清償乙○○積欠王忠雄
    之債務，嗣後該互助會之死會會款均由乙○○繳納，但因乙○○當時已經經濟發
    生問題，故仍係以簡富美簽發如附表所示之本票二十二張供其他活會會員之擔保
    為條件，以增加其互助會之保障。（亦即乙○○如簽發其所有名義之本票，勢必
    為甲○○所拒絕而無從取得標得之會款），是則本件證人即原會員簡富美如要取
    得該標得之會款，衡情亦需簽發其本身之本票始能達成目的，至被告乙○○原先
    既已積欠王忠雄債務，此次標得會款，亦僅係將標得之現款轉交予王忠雄，其本
    身幾無所得（僅免支付其前所參加互助會四會當月應付之死會會款八萬元）衡情
    亦無偽造他人名義之本票之必要，是被告辯稱該簡富美名義之本票，係經簡富美
    之同意，且由簡富美親自蓋印，自屬有據。
  (四)本件互助會於被告未繳納互助會會款後，告訴人甲○○即聲請裁定對證人簡富美
    強制執行，證人簡富美旋於八十八年九月三日向台灣屏東地方法院提起確認本票
    債權不存在之訴，惟嗣後簡富美即無條件就該民事訴訟案件聲請撤回，經甲○○
    同意後確定，此經本院調閱台灣屏東地方法院屏東簡易庭八十八年度屏簡字第四
    四九號簡富美與甲○○間確認本票債權不存在之訴卷宗查明。則本件簡富美如係
    被偽造本票，其既已提出上開訴訟，又何需撤回訴訟﹖豈會甘願放棄自己之權利
    ，等同承認本票債權無異（該甲○○聲請之本票裁定既已確定，自可對簡富美強
    制執行）。是證人簡富美證稱未同意被告簽發其名義之本票一節，顯與事實不符
    。
  (五)卷附之本票二十二張，僅能證明被告有提出該本票交付告訴人甲○○以收取會款
    ，但仍不足以證明係被告乙○○所偽造。又本件該互助會會員資格雖由被告乙○
    ○自簡富美處承受，但如前所述，告訴人係以取得簡富美簽發之本票為交付會款
    之條件，簡富美為求乙○○取得該會款以清償簡富美表弟王忠雄之債務，亦難認
    「不可能同意簽發本票」，公訴人此部分之論斷，亦有未洽。此外，既查無其他
    積極事證足資肯認被告乙○○確有公訴意旨指訴之犯行，揆諸前引法條及判例意
    旨，自應認為不能證明被告犯罪。
六、原審因而為被告乙○○無罪之判決，核無不合，檢察官上訴意旨，仍執前詞，指
    摘原判決不當，為無理由，應予駁回。
七、又本案既為被告無罪之判決，則臺灣屏東地方法院檢察署檢察官另就該署九十年
    度偵字第六七七二號（即八十八年度偵續字第一二二號），被告乙○○涉犯偽造
    有價證券案件移送併辦部分，與前開公訴部分，即無裁判上一罪可言，無從併辦
    ，自應退由檢察官依法卓辦。
據上論斷，應依刑事訴訟法第三百六十八條，判決如主文。
本案經檢察官陳國全到庭執行職務。
中    華    民    國     九十一     年       三       月     十  三     日
                              臺灣高等法院高雄分院刑事第九庭
                             審判長法官  張明松
                                        法官  江泰章
                                        法官  任森銓
右正本證明與原本無異。
檢察官如不服本判決應於收受本判決後十日內向本院提出上訴書狀，其未述上訴理
由者，並得於提起上訴後十日內向本院補提理由書狀（均須按他造當事人之人數附繕
本)「切勿逕送上級法院」。
                                      書記官  施耀程
中    華    民    國     九十一     年       三       月     十  四     日
                                                                        Ｆ
